【裁判字號】    98,台上,6965
【裁判日期】    981120
【裁判案由】    強盜
【裁判全文】
最高法院刑事判決            九十八年度台上字第六九六五號
上  訴  人  甲○○
                    2樓
上列上訴人因強盜案件，不服台灣高等法院中華民國九十八年九
月二日第二審更審判決（九十八年度上更(一)字第二六五號，起訴
案號：台灣板橋地方法院檢察署九十六年度偵緝字第三一四０號
），提起上訴，本院判決如下：
    主  文
原判決撤銷，發回台灣高等法院。
    理  由
本件原判決認定：緣被害人吳秋萍於民國九十四年間因積欠貸款
，致其與人共有之房屋將遭查封，曾向上訴人甲○○等人諮詢，
惟未接受上訴人以製造假債權處理之建議，改向某公司借款以償
還債務。詎上訴人獲悉而心生不滿，於九十四年十月七日夜間十
時、十一時許，與孟懷志（另案通緝中）一同前往吳秋萍位在台
北縣永和市○○路七二巷一弄九號之五樓透天型住處。是時吳秋
萍與同居人連德賢（嗣已結婚，下稱吳秋萍等二人）已上樓就寢
，由到場探望及借宿之吳秋萍友人胡文雄、毛秀月（兩人均另案
審理中）為上訴人及孟懷志開門，經一番商談。詎上訴人、孟懷
志、胡文雄及毛秀月等四人（下稱上訴人等四人），因覬覦吳秋
萍之財產，均明知吳秋萍並未積欠渠等債務，而基於意圖為自己
不法所有之強盜犯意聯絡，由毛秀月上樓喚醒吳秋萍等二人下樓
，要求吳秋萍簽發本票，惟當場被拒後，上訴人等四人為強逼其
簽發本票，竟將吳秋萍等二人限制行動不准離去，胡文雄並以拳
頭毆打連德賢腹部、孟懷志以電視遙控器敲打連德賢頭部，上訴
人則持自吳秋萍住處曬衣用鐵桿一支，毆打連德賢，致其受有右
手第五掌骨骨折合併掌腕關節脫臼之傷害。復持連德賢住處菜刀
一把，敲打桌子恫稱：「簽不簽，剛剛我用鐵棍打，我現在用菜
刀敲桌子，你知道我的意思，沒有什麼我不敢做的」及「不管男
的、女的，我照樣打」等語，胡文雄、毛秀月等人則輪流監視控
制吳秋萍、連德賢之自由，並勸誘吳秋萍簽發本票，即以此等強
暴、脅迫方式，至使吳秋萍、連德賢不能抗拒，吳秋萍因而於翌
日（即九十四年十月八日）中午左右，簽發以其為發票人、金額
各新台幣（下同）三十至五十萬元間不等之本票十紙（下稱本案
本票）。隨即由孟懷志將本票取走，上訴人並另取走吳秋萍之身
分證及殘障手冊，毛秀月取走吳秋萍之戶口名簿。渠等復於吳秋
萍等二人仍不能抗拒下，上訴人、毛秀月以借錢為由，各取吳秋
萍所有現金三千元、一千五百元，上訴人另騎走連德賢所有車牌
號碼為JUG－657號之機車一輛，胡文雄則取走連德賢所有之精工
錶一只等情，因而撤銷第一審論處上訴人意圖為自己不法之所有
，結夥三人以上攜帶兇器，以強暴、脅迫至使不能抗拒，而取他
人之物罪刑之判決，改判仍論上訴人以意圖為自己不法之所有，
結夥三人以上攜帶兇器，以強暴、脅迫至使不能抗拒，而取他人
之物罪，處有期徒刑捌年陸月。固非無見。
惟查：（一）原判決認定：上訴人與共同正犯等人於上開時、地
，以強暴、脅迫，至使吳秋萍、連德賢不能抗拒，而迫使吳秋萍
簽立本票十張，交付上訴人，上訴人又取走吳秋萍之身分證及殘
障手冊，毛秀月取走吳秋萍之戶口名簿。上訴人、毛秀月另以借
錢為由，分別取走吳秋萍所有之現金，上訴人又騎走連德賢所有
之機車一輛，胡文雄則取走連德賢所有之精工錶一只等情。如果
無訛，被害人既為多數，被害法益復不相同，則本件犯罪行為究
為單數或複數，應論以想像競合犯、數罪併罰、抑或刑法修正前
之連續犯，原判決並未於事實詳加認定，亦未於理由內說明論述
，難謂無判決理由不備之違誤。（二）有罪判決書，依刑事訴訟
法第三百零八條之規定，應記載事實，此所稱之事實，非僅指犯
罪之行為而言，即犯罪之時間、處所、犯罪所得等舉凡與論罪科
刑有關之事項，均應依法詳加認定，並綜合調查證據所得，明確
之記載，使達可得確認之程度，以為適用法律之依據。原判決認
定上訴人與共同正犯，強迫吳秋萍簽立本票十張，面額各三十萬
元至五十萬元等情，惟上開本票既係上訴人強盜之不法所得，自
應依據卷內證據資料明白認定，始稱適法，乃原判決就上訴人強
迫吳秋萍簽立之本票，其面額、發票日、到期日，究竟為何？並
未明白認定，且就其認定吳秋萍當時所簽之本票面額係三十萬元
至五十萬元一節，亦未依據卷內證據資料，在理由內說明其所憑
之證據及認定之理由，已有判決理由不備之違法。又依卷內證據
資料，上訴人在第一審即否認本票面額有四、五百萬之多（見第
一審卷第四一頁）；證人胡文雄在警詢及第一審法院訊問時，陳
稱：開了十一張，每張三萬元、我共同發票（見偵字第六三一七
號影印卷第六頁、第一審法院九十六年度訴字第六五０號影印卷
(二)審判筆錄第九頁）；吳秋萍另在警詢之初亦供稱：我才知道其
中的六張面額的數字，另外四張，我並不清楚（見上開偵字影印
卷第十頁）各等語。則上訴人之犯罪所得究竟係本票十張、十一
張、抑或六張？已非無疑。另卷內第一審法院九十四年度票字第
一一一四二號本票裁定民事案卷所附之本票影本六張，是否為上
訴人強盜所得？又除該六張本票外，其餘四張究竟面額三十萬元
、五十萬元、抑或三萬元？均未據原審依據卷內資料詳加調查審
認，並說明理由，自有調查職責未盡及判決理由不備之違誤。（
三）有罪判決書，應記載對於被告有利之證據或辯解不予採納之
理由，如漏未記載，即有判決不備理由之違背法令，刑事訴訟法
第三百十條第二款、第三百七十九條第十四款前段規定甚明。原
判決理由說明，依憑卷內行政院國軍退除役官兵輔導委員會台北
榮民總醫院之診斷證明書，認定上訴人於九十四年十月七日以鐵
棍毆打連德賢，致其右手第五掌骨骨折、腕關節脫臼，為施強暴
之方法，並因之致吳秋萍不能抗拒而簽立本票多張等情。惟上訴
人在原審辯稱：伊毆打吳秋萍與簽立本票係屬二事，倘連德賢受
傷很嚴重應隔天就去就診，不可能隔那麼多天才去就診；並在原
審具狀辯陳：告訴人吳秋萍、連德賢指訴上訴人以毆打連德賢之
方法，強迫吳秋萍簽立本票，惟吳秋萍、連德賢於九十四年十月
二十四日在警詢報案之初，係指訴本票乃遭騙簽立，並以詐欺案
報案，而未提強盜情事，至九十四年十二月二十九日兩人始另製
作警詢筆錄，指稱係遭上訴人強暴、脅迫，所供已前後不符，且
吳秋萍自陳伊簽立本票之時，尚「問有誰要幫我背書」，倘有遭
脅迫豈有讓胡文雄共同在本票之發票人欄共同簽名，並寫下身分
證號碼之理？因指吳秋萍、連德賢等之指訴有故意誇大不實云云
（見原審卷第六八頁至七四頁、第一一五頁）。查依卷附上開連
德賢之診斷證明書，記載連德賢係於九十四年十月十七日入院，
十八日進行手術，同年月二十二日出院（見上開偵字卷第二六頁
），如果屬實，連德賢既病情嚴重而何以延宕就醫？其掌骨骨折
是否係遭毆打所致？尚非無疑；又卷內如上述之本票影本六張，
其上發票人欄似有胡文雄之簽名、指印及身分證號碼，如果屬實
，胡文雄既與上訴人共同施強暴、脅迫，致吳秋萍不能抗拒而簽
立本票，則何以竟在本票上簽名而為共同發票人？實情究竟如何
？關涉吳秋萍等二人之指訴是否均屬實在？上訴人施用強暴之手
段與強盜有無關係？又胡文雄究竟如何與上訴人有強盜之犯意聯
絡？及本案之強盜共同實行正犯究竟幾人？凡此均與上訴人是否
涉犯結夥三人以上之加重強盜罪有關，自應依卷內資料詳查釐清
，乃原審未遑究明，復未說明上開有利上訴人之辯解，何以不足
採取之理由，遽行判決，難謂無調查未盡及判決理由不備之違誤
。以上或係上訴意旨所指摘，或為本院得依職權調查之事項，應
認原判決有撤銷發回之原因。原判決不另為無罪諭知部分，基於
審判不可分之原則，應一併發回，附此敘明。
據上論結，應依刑事訴訟法第三百九十七條、第四百零一條，判
決如主文。
中    華    民    國  九十八  年   十一   月   二十   日
                      最高法院刑事第三庭
                          審判長法官  林  增  福
                                法官  張  清  埤
                                法官  陳  世  雄
                                法官  何  菁  莪
                                法官  黃  梅  月
      本件正本證明與原本無異
                                      書  記  官
中    華    民    國  九十八  年   十一   月  二十五  日
                                                Ａ


司法院資訊處製作；財團法人民間司法改革基金會備份。
